Inventaris van het archief van mevrouw mr. dr. E.C. Lekkerkerker, 1920-1973
Nationaal Archief, Den Haag
Mr. Dr. E.C. Lekkerkerker
Lekkerkerker, E.C.
1920-1973
C3
1.00 meter; 78 inventarisnummers.
Normale geschreven, getypte en gedrukte documenten, geen bijzondere handschriften.
Nationaal Archief, Den Haag
Mw. mr. dr. E.C. Lekkerkerker, ? - ?
Het archief van mr. dr. E.C. Lekkerkerker (1899-1985), die zeer actief was op het gebied van de geestelijke volksgezondheid, bevat stukken betreffende haar werkzaamheden voor de 'Commissie voor Oorlogspleegkinderen', stukken betreffende de Nederlandse Vereniging van Psychiatrisch-Sociale Werkers, stukken betreffen de door haar gegeven cursussen zoals "De geestelijke ontwikkeling en opvoeding van de zuigeling en kleuter"en een cursus voor Het Centraal Instituut voor Christelijke sociale Arbeid, teksten van lezingen en een aantal publicaties.
Archiefvorming
Geschiedenis van de archiefvormer
Inleiding
Mej. E.C. Lekkerkerker volgde van 1918 tot 1923 een rechtenstudie in Leiden. Na haar afstuderen ging ze naar de Verenigde Staten om daar met een beurs aan het Radcliff College te studeren en een proefschrift te schrijven. Tijdens dit verblijf dat duurde van 1924 - 1926 kwam ze ook op het spoor van de "child guidance clinics". Dit waren consultatiebureaus voor kinderen die in aanraking waren geweest met justitie of tijdens hun opvoeding andere problemen ontwikkelden. E. C. Lekkerkerker raakte enthousiast over de, in die tijd, unieke opzet van deze multidisciplinair werkende consultatiebureaus voor behandeling van jeugdige delinquentjes/ patiëntjes. Om de child guidance clinics ook in Nederland bekendheid te geven publiceerde ze eind 1926 en begin 1927 hierover een artikelenreeks in het Maandblad voor Berechting en Reclassering van Volwassenen en Minderjarigen.
Het Genootschap tot Zedelijke Verbetering der Gevangenen, uitgever van dit blad, wilde dergelijke consultatiebureaus voor moeilijke kinderen ook in Nederland oprichten. Op een bijeenkomst op 14 mei 1927 te Utrecht werd een Nederlandse Vereniging ter Bevordering van Consultatiebureaus voor Moeilijke Kinderen (NVBCMK) opgericht met als zetel Amsterdam. Op 7 januari 1928 werden de statuten definitief vastgesteld. Doel van de vereniging was het bevorderen van de oprichting en instandhouding van consultatiebureaus en het verwerven van maatschappelijke erkenning.
Op 21 maart 1928 werd in Amsterdam de eerste afdeling van de NVBCMK opgericht: de Amsterdamse Vereniging ter Bevordering van Consultatiebureaus voor Moeilijke Kinderen. Op 25 november in datzelfde jaar kon deze afdeling haar consultatiebureau openen. Na Amsterdam volgden in de jaren dertig Den Haag, Leiden, Utrecht, Haarlem en Rotterdam die allen lid werden van de NVBCMK.
In 1934 werd de Nationale Federatie voor de Geestelijke Volksgezondheid (NFGV) opgericht die een samenwerkingsverband moest vormen van verschillende organisaties werkzaam op het gebied van de geestelijke volksgezondheid. Van deze federatie werd ook de NVBCMK lid zodat de vereniging aanspraak kon maken op de door het Prophylaxe fonds toegekende subsidies voor consultatiebureaus.
Lekkerkerker was naast medeoprichtster van de NVBCMK (vanaf 1937 Nederlandse Federatie van Medisch opvoedkundig Bureaus, NFMOB) in 1927 deelnemer van de voorbereidingscommissie en in 1928 lid van het bestuur van de NVBCMK. Tot 1958 heeft zij in het bestuur de functie van secretaris vervuld. In 1968 was zij gewoon-lid en daarna werd ze benoemd tot erelid van het bestuur wegens haar grote bijdrage aan de NFMOB.
Daarnaast was zij betrokken bij de oprichting van de Nationale Federatie voor Geestelijke Volksgezondheid (NFGV). Van 1934 tot 1952 was ze secretaris in het bestuur van de NFGV. Daarna was ze als wetenschappelijk medewerkster verbonden aan de federatie tot haar pensionering in 1964.
Ze volgde in de periode 1934 - 1935 een PSW-opleiding in Engeland om na terugkeer een MOB op te zetten in Haarlem. Ze werkte er tot april 1943 als PSW-er. Het voert hier te ver om al haar commissie- en bestuursactiviteiten alsmede haar verschillende redacteurschappen op te noemen. Haar gehele leven heeft in het teken gestaan van de geestelijke volksgezondheid.
zie: Maandblad voor de Geestelijke Volksgezondheid (Mgv) 1964 nr.12, MGV 1985 nr. 12, MGV 1990 nr. 4 en Literatuurbulletin Geestelijke Volksgezondheid (Lgv) 1987, nr.3.
. Bijna al haar publicaties zijn opgenomen in de NcGv-bibliotheek, Da Costakade 45 in Utrecht en kunnen aldaar geleend worden.
Geschiedenis van het archiefbeheer
In 1972 is het persoonlijk archief van E.C. Lekkerkerker door P. Kamper, bibliotheekmedewerkster overgebracht naar de archiefbewaarplaats van het Nationaal Centrum voor de Geestelijke Volksgezondheid (NCGV), samen met het archief van de NVBCMK /NFMOB dat zich sedert 1970 ook weer bij haar thuis bevond.
De verwerving van het archief
Inbewaringgeving van een particulier archief, niet in eigendom verkregen
Inhoud en structuur van het archief
2.21
Inhoud
De onderzoeker zal dus zowel het persoonlijke archief als dat van de NFMOB moeten raadplegen om voldoende geïnformeerd te raken.
Aanwijzingen voor de gebruiker
Openbaarheidsbeperkingen
Deels openbaar, deels beperkt openbaar (A). De inv.nrs. 7, 8 en 9 zijn tot 75 jaar na sluiting beperkt openbaar.
Materiële beperkingen
Aanvraaginstructie
Openbare archiefstukken kunnen online worden aangevraagd en gereserveerd. U kunt dit ook via de terminals in de studiezaal van het Nationaal Archief doen. Om te kunnen reserveren dient u de volgende stappen te volgen:
U maakt een profiel aan op www.gahetna.nl, en logt vervolgens in
Via de archiefinventaris (alleen de beschrijvingen met rode nummers) selecteert u het gewenste archiefstuk door op de knop 'Reserveren' te klikken
In het volgende scherm geeft u aan op welke dag u het archiefstuk wilt inzien
Indien u zich bevindt in de studiezaal en een tafelnummer heeft ontvangen kunt u dit nummer vermelden. Als u geen tafelnummer heeft kunt u tafelnummer 777 laten staan
Vervolgens bevestigt u uw reservering door deze te versturen.
Verwant materiaal
Beschikbaarheid van kopieën
Verwante archieven
Inventaris van het archief van de Nederlandse Federatie van Medisch Opvoedkundige Bureaus (NFMOB), zie toegang 2.19.146.
Bijlagen
Lijst van gebruikte afkortingen
Afkorting Betekenis
MOB
Medisch Opvoedkundig Bureau
NcGv
Nederlands Centrum voor Geestelijke Volksgezondheid (tot 19 … Nationaal Centrum voor de Geestelijke Volksgezondheid, vanaf 1997 Trimbos-instituut)
NFMOB
Nederlandse Federatie van Medisch-Opvoedkundige Bureaus (tot 1953: Nederlandse Federatie van Instellingen tot Oprichting en Instandhouding van Medisch-Opvoedkundige Bureaus)
NFGV
Nationale Federatie voor Geestelijke Volksgezondheid
NVAGG
Nederlandse Vereniging voor Ambulante Geestelijke Gezondheidszorg
NVBCMK
Nederlandse Vereniging ter Bevordering van Consultatiebureaus voor Moeilijke Kinderen
PSW
Psychiatrisch Sociaal Werkster
Beschrijving van de series en archiefbestanddelen
- Stukken van Persoonlijke aard, A
  - Teksten van lezingen over Nederlands-Indië gehouden door haar vader, C. Lekkerkerker., 1920 en 1924; 1; 2 stukken
  - Tekst van een lezing, met autobiografische gegevens, gehouden voor Soroptimisten., Ca. 1940; 51; 1 stuk
- Stukken van openbare aard, B
  - Correspondentie, B.1
    - Correspondentie met P.H.C. Tibout, W.L. van Spengler en J.C.G. de Ranitz die in de Verenigde Staten een studie volgden voor psychiatrisch-sociaal werker., 1927-1929; 2; 1 omslag
    - Sollicitatiebrieven. Doorslagen., 1929-1933; 3; 1 omslag
    - Ingekomen en doorslagen van uitgegane stukken., 1936-1937; 4-6; 3 omslagen
      - 1930 - 1937, 4
      - 1938 - 1949, 5
      - 1950 - 1982, 6
    - Correspondentie met de familie Delden., 1946-1975; 7-8; 2 omslagen
      - 1946 - 1956, 7
        Openbaarheid beperkt tot 1 januari 2032
      - 1957 - 1975, 8
        Openbaarheid beperkt tot 1 januari 2051
    - Correspondentie met V. Koster., 1952-1962; 9; 1 omslag
      Openbaarheid beperkt tot 1 januari 2038
    - Ingekomen en minuten van uitgaande stukken betreffende de schenking van haar boekenverzameling aan bibliotheken., 1972; 10; 1 omslag
  - Lidmaatschappen en redactionele en bestuursfuncties, B.2
    - Commissie voor Oorlogspleegkinderen
      - Koninklijk Besluiten inzake maatregelen voor de oorlogspleegkinderen. Met concept en bijlage., 1945; 11; 1 omslag
      - Notulen van de vergaderingen van de Commissie voor Oorlogspleegkinderen. Met agenda's en bijlagen., 1945-1948; 12-15; 4 omslagen
        - 1945, 12
        - 1946, 13
        - 1947, 14
        - 1948, 15
      - Ingekomen en doorslagen van uitgegane stukken betreffende de Commissie voor Oorlogspleegkinderen., 1945-1947; 16; 1 omslag
      - Brochures en krantenartikelen over de kwestie van joodse oorlogspleegkinderen., 1946-1949; 17; 1 omslag
      - Stukken betreffende de Stichting "De Drie Prinsesjes" voor oprichting en financiering van tehuizen voor oorlogspleegkinderen., 1945-1948; 18; 1 omslag
      - NFMOB
        - Brieven van de secretaris-administrateur ontvangen door E.C. Lekkerkerker als bestuurslid van de NFMOB., 1960-1972; 19; 1 omslag
    - Oprichtster en lid van de Nederlandse Vereniging van Psychiatrisch-Sociale Werkers
      - Circulaire waarin E.C. Lekkerkerker een oproep doet aan psychiatrisch-sociale werkers tot oprichting van een vereniging van PSW-ers., 1946; 20; 1 stuk
      - Statuten., (1949); 21; 1 stuk
      - Huishoudelijk reglement., (1949); 22; 1 stuk
      - Notulen van de jaarvergaderingen en de ledenvergaderingen. Met agenda's en bijlagen, 1946-1967; 23; 1 pak
        Zeer incompleet.
      - Ledenlijst. Met concept., 1949; 24; 2 stukken
      - Ledenlijst van de Nederlandse Bond van Maatschappelijk Werkers, sectie M.O.B., 1966; 25; 1 stuk
        In december 1964 hief de NVPSW zichzelf op om vervolgens voort te bestaan als sectie M.O.B. van de Nederlandse Bond van Maatschappelijk Werkers.
    - Maandblad Geestelijke Volksgezondheid
      - Stukken betreffende het maandblad., 1943-1954; 26; 1 omslag
    - Tijdschrift voor Maatschappelijk Werk
      - Notulen van de reactievergaderingen van het Tijdschrift voor Maatschappelijk Werk. Met agenda's en bijlagen., 1960-1972; 27-28; 3 omslagen
        - 1960 - 1965, 27
        - 1966 - 1972, 28
      - Ingekomen stukken betreffende het Tijdschrift voor Maatschappelijk Werk., 1960-1972; 29; 1 omslag
  - Docentschappen, B.3
    - Teksten betreffende een oriëntatiecursus psychosociaal werk. Met concept., zj.; 30; 1 omslag
    - Stukken betreffende de cursus "Geestelijke hygiëne in haar maatschappelijke toepassing" gegeven voor de Volksuniversiteit Amsterdam., 1932; 31; 1 omslag
    - "De geestelijke ontwikkeling en opvoeding van de zuigeling en de kleuter"., zj.; 32-34; 3 delen
      Achterin inv. nr. 34 Engelstalige (college-) aantekeningen gemaakt tijdens haar PSW-opleiding te Londen. 1934.
      - Deel 1, 32
      - Deel 2, 33
      - Deel 3, 34
    - Stukken betreffende een cursus voor Het Centraal Instituut voor Christelijke Sociale Arbeid., 1938-1945; 35; 1 omslag
    - Stukken betreffende de oriënteringscursus voor huisbezoeksters van het Vrijz. Protestants maatschappelijk werk., 1943-1945; 36; 1 omslag
    - Stukken betreffende de cursussen "Kinderbescherming" en "Reclassering Volwassenen" gegeven voor Het Centraal Instituut voor Christelijke Sociale Arbeid [CICSA]., 1946; 37-38; 2 omslagen
      - cursus "Kinderbescherming", 37
      - cursus "Reclassering Volwassenen ", 38
    - Stukken betreffende de cursus "Kinderbescherming" voor de Volkshogeschool Bergen., 1949; 39; 1 omslag
    - Stukken betreffende de cursus "Geestelijke Hygiëne" gegeven voor de School voor Maatschappelijk Werk in Amsterdam., 1950-1955; 40; 1 omslag
    - Correspondentie met de Opleidingscommissie van de NFMOB over het geven van een cursus., 1952-1959; 41; 1 omslag
    - Stukken betreffende colleges "Geestelijke Volksgezondheid" gegeven voor de school voor maatschappelijk werk "Twentë., 1953, 1956 - 1958, 1960; 42; 1 omslag
    - Correspondentie met stedelijke Volksuniversiteiten over het geven van een cursus geestelijke gezondheidszorg., 1953-1954; 43-46; 4 omslagen
      - Volksuniversiteit van Amsterdam, 43
      - Volksuniversiteit van Utrecht, 44
      - Volksuniversiteit van Rotterdam, 45
      - Volksuniversiteit van Den Haag, 46
  - Lezingen, B.4
    - Tekst van een lezing over de kinderrechter gehouden voor het dispuut "Grotius"., 1921; 47; 2 katernen
    - Verzameldossier van teksten van lezingen gehouden voor verschillende instellingen en gezelschappen. Met concepten., 1927-1936; 48; 1 pak
      De instellingen en gezelschappen zijn:
      Een gezelschap bij mevr. Boll. Ca. 1927.
      De Sociale Ontwikkelingsweek. 1927.
      Rijks Opvoedkundig Gesticht voor meisjes te Zeist. Ca. 1927.
      Opvoedkundig gesticht "Hoenderloö. 1927.
      Genootschap tot Zedelijke Verbetering der Gevangenen. 1927. (Is dezelfde tekst als voorgaande.)52
      Amsterdamse Afdeling der Vereniging voor Paedagogiek. 1930
      Ontwikkelingswerk voor plattelandsmeisjes in "de Vonk". Ca. 1931.
      Vereniging voor Vrouwenbelangen en Gelijk Staatsburgerschap. 1932.
      Het consultatiebureau te Zwolle. 1934.
      Mental Health Course, London School for Economics. 1935.
      Nationale Vrouwenraad. 1936.
      Utrechtse Vereniging voor Vrouwelijke Studenten. Ca. 1927 - 1936.
      Een niet gehouden lezing. z.j.
    - Verzameldossier van correspondentie met diverse instellingen over het houden van lezingen. Deels met concepten van lezingen., 1930-1961; 49; 1 omslag
      De instellingen zijn:
      Oudleerlingenbond voor de School voor Christelijke Sociale Arbeid te Amsterdam. 1939.
      Stichting voor Geestelijke Volksgezondheid in Noord-Holland. 1941.
      Centraal Bond voor Inwendige Zending en Christelijke Philantropische Inrichtingen. 1947.
      Nederlandse Vereeniging van Vrouwen met Academische Opleiding. 1947, 1959.
      Studiegenootschap voor Psychische Massa-Hygiëne. 1948.
      Algemene Nederlandse Vereniging voor Sociale Geneeskunde. 1949.
      V.P.R.O. 1950.
      Het Groene Kruis, Utrecht. 1951.
      Vereniging van Leiders van Openbare Diensten en Instellingen voor Sociale Zorg, afd. Gelderland. 1951.
      Volkshogeschool 't Huis te Eerbeek. 1952, 1955.
      Stichting voor Opleiding van Maatschappelijk Werkers. 1952.
      Institute for the Study and Treatment of Delinquency, Londen. 1953.
      Psychologisch Laboratorium. 1954.
      Wijkverpleegsters. 1956.
      Stichting Gelderland voor Maatschappelijk Werk. 1959.
      Academisch Ziekenhuis Groningen. 1961.
    - Stukken betreffende lezingen over "Moeilijke kinderen" gehouden voor ouderavonden., [1935 - 1940]; 50; 1 omslag
    - Tekst van een lezing, met autobiografische gegevens, gehouden voor Soroptimisten., Ca. 1940; 51; 1 stuk
    - Notulen van de vergadering van de Coördinatiecommissie in de gemeente Delft. Met bijlagen., 1948; 52; 1 stuk
      Tijdens deze vergadering hield E.C. Lekkerkerker een lezing over de MOB's.
    - Correspondentie met het Ministerie van Sociale Zaken over het geven van een lezing., 1951; 53; 1 omslag
    - Tekst van een lezing "Richtlijnen voor MOB's.", 1951; 54; 1 stuk
    - Stukken betreffende lezingen bij filmvertoningen., 1954-1955, 1958; 55; 1 omslag
    - Stukken betreffende een lezing gehouden voor districtverpleegsters in de geestelijke volksgezondheid., 1966; 56; 1 omslag
    - Lezing "Toekomstplannen betreffende de Geestelijke Gezondheidszorg" voor de R.K. gestichts-artsen., zj.; 57; 1 stuk
  - Concepten van artikelen, nota's en publicaties, B.5
    - Tekst betreffende de kinderrechter., (1920 - 1940); 58; 1 katern
    - Tekst "Iets over krankzinnigheid buiten curatele"., (1920 - 1940); 59; 1 katern
    - Nota "Werkwijze en organisatie der MOB'S", [1928 - 1935]; 60; 1 stuk
    - Stukken betreffende vrouwencriminaliteit en vrouwengevangenissen., 1932, 1949; 61; 3 stukken
    - Dossier inzake artikelen bestemd voor publicatie., zj.; 62; 1 omslag
    - Stukken betreffende de naoorlogse geschiedenis van de geestelijke gezondheidszorg. Met concept., 1958-1962; 63; 1omslag
    - Stukken betreffende commentaren van E.C. Lekkerkerker op publicaties., (1960 - 1965); 64; 1 omslag
    - Tekst over sjamanisme, zj.; 65; 1 katern
    - Nota van P.A.H. Baan en S. Wiegersma houdende een plan tot oprichting van een algemeen centraal bureau voor de geestelijke volksgezondheid. Met commentaar van E.C. Lekkerkerker., 1962; 66; 2 stukken
    - Stukken betreffende het rapport "zwakzinnigenzorg" van de Wiardi Beckman Stichting, 1963-1964; 67; 1 omslag
    - "Outline for National Reports on Mental Health Services". Instructie opgesteld door de World Federation for Mental Health. Met een bijdrage en concepten van E.C. Lekkerkerker., 1964; 68; 1 omslag
    - Nota "Medisch-opvoedkundige Bureaus en gemeenschap"., 1965; 69; 1 stuk
    - Notities betreffende te publiceren "De geschiedenis van de ambulante geestelijke gezondheidszorg in Nederland in de 20-ste eeuw". Deels handgeschreven deels getypt., [1964 - 1980]; 70-72; 3 pakken
      Inv. nr's 71 - 72 zijn door drs. L. de Goei, medewerkster van de NcGv geordend en van een inhoudsopgave voorzien.
      - Deel 1, 70
      - Deel 2, 71
      - Deel 3, 72
  - Diversen, B.6
    - Register houdende statuten, jaarverslagen en notities van organisaties op het gebied van de geestelijke volksgezondheid en het Staatstoezicht op krankzinnigen. Met inhoudsopgaven., [1920 - 1940]; 73; 1 deel
    - Stukken betreffende internationale congressen op het gebied van de geestelijke volksgezondheid., 1930, 1935, 1949 - 1958, 1963; 74; 1 omslag
      Deels Duits en Engels.
    - Stukken betreffende de Nationale Vrouwenraad., 1949-1953; 75; 1 omslag
    - Notities betreffende literatuur, films, adressen enz. gemaakt tijdens een studiereis naar de V.S. en Canada., 1950; 76-77; 2 delen
      - Deel 1, 76
      - Deel 2, 77
  - Documentatie, B.7
    - Teksten van lezingen van andere deskundigen., [1950 - 1955]; 78; 1 omslag